臺灣高等法院民事判決　　　　　　　　 96年度重上字第298號
上　訴　人　財政部臺北市國稅局
法定代理人　乙○○
訴訟代理人　羅子武律師
複　代理人　黃建霖律師
被上訴人　　甲○○
訴訟代理人　許麗紅律師
上列當事人間請求確認債權存在事件，上訴人對於中華民國96年
5月7日臺灣臺北地方法院96年度重訴更一字第1號第一審判決提
起上訴，本院於96年8月7日言詞辯論終結，判決如下：
    主  文
上訴駁回。
第二審訴訟費用由上訴人負擔。
    事實及理由
一、按確認法律關係之訴，非原告有即受確認判決之法律上利益
    者，不得提起之，民事訴訟法第247條第1項前段定有明文。
    又按最高法院52年台上字第1922號判例闡示：「法律關係之
    存在否不明確，致原告在私法上之地位有受侵害之危險，而
    此危險得以對於被告之確認判決除去之者，即得依民事訴訟
    法第247條之規定提起確認之訴」。查上訴人主張其就被上
    訴人所有坐落於台北市○○區○○段4小段3地號土地應有部
    分17,510分之150，及其上同段第1238號建物即門牌號碼台
    北市○○區○○路4段258號14樓（下稱系爭房地）所有權全
    部所設定之抵押權，有新台幣（下同）1,350萬元抵押債權
    存在，然為被上訴人所否認，上訴人如不訴請確認，其對系
    爭房地之抵押權所得主張之權利即無法確定行使之，不得謂
    其在私法上之地位無受侵害之危險，則上訴人提起本件確認
    之訴以排除此項危險，與上開規定並無不合，應准予提起。
二、上訴人主張：被上訴人為辦理解除訴外人林志昇限制出境乙
    事，於民國（下同）82年2月10日書立同意書（下稱系爭同
    意書），表明願將被上訴人所有之不動產設定抵押予上訴人
    ，以擔保訴外人林志昇於行政救濟後如期繳納74年度綜合所
    得稅之欠款，並依「限制欠稅人或欠稅營利事業負責人出境
    實施辦法」第5條第2款規定，將其所有系爭房地所有權全部
    ，以權利存續期間不定期、債務清償日期不定期、無利息、
    無違約金等內容，設定金額為1,350萬元之抵押權予上訴人
    ，足見被上訴人業已承擔訴外人林志昇積欠上訴人之稅捐債
    務。但訴外人林志昇積欠74年度綜合所得稅款1,707萬4,970
    元，已逾稅款繳納期限，業經上訴人移送法務部行政執行署
    所屬臺北行政執行處強制執行在案，顯見已該當前揭同意書
    所載行政救濟後之要件，亦屬抵押權設定書內所載，債務清
    償日期不定期、權利存續期限不定期等情事，已皆告確定，
    被上訴人應就抵押權設定金額1,350萬元之範圍內負清償之
    責任，因此上訴人即對被上訴人有1350萬元之擔保債權，求
    為判命確認上訴人對被上訴人所有系爭房地所有權全部之抵
    押權，有1,350萬元抵押債權存在之判決。原審為上訴人全
    部敗訴之判決，上訴人不服，提起上訴。並於本院聲明：(一)
    原判決廢棄。(二)確認上訴人對被上訴人所有坐落於臺北市○
    ○區○○段4小段3地號土地應有部分17,510分之150，及其
    上同段第1238號建號即建物門牌號碼為臺北市○○區○○路
    4段258號14樓所有權全部之抵押權，有1,350萬元之抵押債
    權存在。
三、被上訴人則以：被上訴人簽署之系爭同意書係載明：「本人
    甲○○同意提供本人名下房屋……設定給財政部台北市國稅
    局，做為林君申請擔保74年度綜合所得稅之行政救濟後如期
    繳納」，所謂「擔保……如期繳納」，僅係說明林志昇如屆
    期未清償，被上訴人有促成林志昇繳納之義務而已，並無被
    上訴人同意承擔該稅捐債務之意思；又上訴人主張主張抵押
    權具有從屬性，惟其所主張之抵押權所從屬之債權為上訴人
    對訴外人林志昇之債權，並無從逆推上訴人與被上訴人間必
    有債權存在。另「限制欠稅人或欠稅營利事業負責人出境實
    施辦法」第5條第2款：「依本辦法限制出境者，有左列情形
    之一時，稅捐稽徵機關或海關應即依其限制出境程序，報請
    財政部或該管法院函請內政部入出境管理局解除其限制出境
    ：……二經向稅捐稽徵機關或海關依法提供欠稅及罰鍰之相
    當擔保者。」，其所稱之「提供相當之擔保」，與「債務承
    擔」在法理上之法律效果顯屬有異，上訴人援此主張被上訴
    人有承擔訴外人林志昇對上訴人稅捐債務，亦屬無據等語，
    資為抗辯。並於本院聲明：上訴駁回。
四、兩造不爭執之事實（見原審重訴更一字卷19頁正、反面）：
  (一)被上訴人於82年2月10日出具系爭同意書予上訴人，表明願
    將被上訴人所有系爭房地設定抵押權予上訴人，以擔保訴外
    人林志昇於行政救濟後如期繳納74年度綜合所得稅之欠款。
    被上訴人並於82年4月20日將系爭房地所有權全部，以權利
    存續期間不定期、債務清償日期不定期、無利息、無違約金
    等內容，設定金額為1,350萬元之抵押權予上訴人。上訴人
    因此依「限制欠稅人或欠稅營利事業負責人出境實施辦法」
    第5條第2款規定，解除訴外人林志昇之出境限制，有同意書
    、抵押權設定契約書、他項權利證明書、財政部台北市國稅
    局大安稽徵所函文影本各一份在卷可稽（見原審重訴字卷7-
    10、15頁）。
  (二)訴外人林志昇積欠74年度綜合所得稅款1,707萬4,970元，經
    上訴人於78年12月16日開徵稅捐，惟林志昇未於繳納期限即
    78年12月25日前繳納。林志昇又於79年5月23日申請復查，
    歷經行政救濟程序後，於88年3月3日經行政院駁回其再訴願
    申請，因林志昇未提起行政訴訟而告確定。上訴人於90年7
    月20日移送法務部行政執行署所屬臺北行政執行處強制執行
    。
五、上訴人主張被上訴人依「限制欠稅人或欠稅營利事業負責人
    出境實施辦法」第5條第2款之規定，書立系爭同意書並提供
    系爭房地設定抵押權予上訴人，係承擔訴外人林志昇積欠上
    訴人之稅捐債務，故兩造間有系爭房地抵押權所擔保之債權
    債務關係存在云云，為被上訴人所否認，並抗辯系爭同意書
    僅係說明林志昇如屆期未清償，被上訴人有促成林志昇繳納
    之義務，被上訴人並未承擔訴外人林志昇積欠上訴人之稅捐
    債務等語。是本件爭點在於被上訴人是否承擔訴外人林志昇
    積欠上訴人之稅捐債務？爰析述如下：
  (一)上訴人主張依照被上訴人書立系爭同意書之背景資料、內容
    ，及系爭房地抵押權設定契約內容，可知被上訴人有承擔訴
    外人林志昇稅捐債務之意云云。
  (二)按解釋契約，固須探求當事人立約時之真意，不能拘泥於契
    約之文字，但契約文字業已表示當事人真意，無須別事探求
    者，即不得反捨契約文字而更為曲解（最高法院17年上字第
    1118號判例意旨參照）。又債權之擔保制度，有人的擔保與
    物的擔保之分，前者如併存的債務承擔，後者如抵押權。復
    按經向稅捐稽徵機關或海關依法提供欠稅及罰鍰之相當擔保
    者，稅捐稽徵機關或海關應即依其限制出境程序，報請財政
    部或該管法院函請內政部入出境管理局解除其出境限制，「
    限制欠稅人或欠稅營利事業負責人出境實施辦法」第5條第2
    款亦有明文。
  (三)經查系爭同意書全文為：「本人甲○○同意提供本人名下房
    屋（坐落於台北市○○路○段258號14樓）設定給財政部台北
    市國稅局，做為林君申請擔保74年度綜合所得稅之行政救濟
    後如期繳納」等語（見原審重訴字卷7頁），依其意義已明
    確表示被上訴人提供系爭房地設定抵押權予上訴人，以擔保
    林志昇於行政救濟後如期繳納74年度綜合所得稅，即僅係提
    供設定抵押權而言；此外遍觀全文並無任何關於被上訴人願
    承擔林志昇積欠上訴人稅捐債務之文字記載，則依系爭同意
    書所載，並不能認證明被上訴人有承擔林志昇稅捐債務之意
    思。又被上訴人書立系爭同意書之目的，在於依「限制欠稅
    人或欠稅營利事業負責人出境實施辦法」第5條第2款規定解
    除林志昇之出境限制，既為兩造所不爭執，則就該款亦僅規
    定「提供相當之擔保」，並未限定所提之擔保為物保或人保
    ，再與前開被上訴人所書立之系爭同意書內容綜合觀之，應
    認被上訴人為解除林志昇之出境限制所書立之系爭同意書，
    僅在於提供系爭房地以供林志昇履行稅捐債務之擔保，其法
    律性質為物權之擔保，並無上訴人所稱屬人保性質之債務承
    擔意思至明。
  (四)次按稱抵押權者，謂對於債務人或第三人不移轉占有而供擔
    保之不動產，得就其賣得價金受清償之權，民法第860條定
    有明文。是抵押權雖經登記，惟抵押權所擔保之債權存於抵
    押物提供人或第三人仍得爭執之，非可謂抵押權一經登記，
    抵押權所擔保之債權即屬存在於抵押物提供人。經查兩造雖
    訂立系爭房地抵押權設定契約書（見原審重訴字卷8-9頁）
    ，惟其性質為物權契約，係約定兩造間以系爭房地為上訴人
    （即債權人）與被上訴人（即債務人）間存在之債務提供擔
    保設定抵押權之物權意思表示合致存在，惟該物權契約實無
    從證明兩造間有何債權債務關係存在，或被上訴人有承擔訴
    外人林志昇積欠上訴人之稅捐債務之意思；是上訴人以抵押
    權業經登記及抵押權之從屬性主張被上訴人承擔訴外人林志
    昇之稅捐債務而為債務人云云，尚不足取。
  (五)此外，上訴人並未提出其他證據證明被上訴人有何承擔林志
    昇稅捐債務之意思，是上訴人依據系爭同意書、抵押權設定
    契約書之記載及「限制欠稅人或欠稅營利事業負責人出境實
    施辦法」第5條第2款之規定，主張兩造間有債權債務關係存
    在云云，自屬無據。
六、綜上所述，上訴人主張被上訴人承擔訴外人林志昇之稅捐債
    務，為不可採。從而，上訴人請求確認對被上訴人所有坐落
    於台北市○○區○○段4小段3地號土地應有部分17,510分之
    150，及其上同段第1238號建物即門牌號碼台北市○○區○
    ○路4段258號14樓所有權全部之抵押權，有1,350萬元之抵
    押債權存在，為無理由，應予駁回。原審為上訴人敗訴之判
    決，並無不合。上訴意旨指摘原判決不當，求予廢棄改判，
    為無理由，應予駁回。
七、本件事證已臻明確，兩造其餘主張及攻擊防禦方法，經核與
    本件判決結果無影響，爰不逐一論列，附此敘明。
據上論結，本件上訴為無理由，依民事訴訟法第449條第1項、第
78條，判決如主文。
中　　華　　民　　國　　96　　年　　8　　月　　21　　日
　　　　　　　　　  民事第十三庭
                        審判長法　官 黃嘉烈
　　　　　　　　　　　        法　官 高鳳仙
　　　　　　　　　　　        法　官 李媛媛
正本係照原本作成。
如不服本判決，應於收受送達後20日內向本院提出上訴書狀，其
未表明上訴理由者，應於提出上訴後20日內向本院補提理由書狀
（均須按他造當事人之人數附繕本）上訴時應提出委任律師或具
有律師資格之人之委任狀；委任有律師資格者，另應附具律師資
格證書及釋明委任人與受任人有民事訴訟法第466條之1第1項但
書或第2項（詳附註）所定關係之釋明文書影本。
中　　華　　民　　國　　96　　年　　8 　 月　　21　　日
　　　　　　　　　　　　　　　書記官 秦仲芳
附註：
民事訴訟法第466條之1（第1項、第2項）：
對於第二審判決上訴，上訴人應委任律師為訴訟代理人。但上訴
人或其他法定代理人具有律師資格者，不在此限。
上訴人之配偶、三親等內之血親、二親等內之姻親，或上訴人為
法人、中央或地方機關時，其所屬專任人員具有律師資格並經法
院認為適當者，亦得為第三審訴訟代理人。
